臺灣屏東地方法院屏東簡易庭小額民事判決
111年度屏小字第442號
原      告  陳順郎  


被      告  邱惠雪  
上列當事人間請求返還不當得利事件，本院於民國111年11月8日
言詞論終結，判決如下：
    主  文
一、原告之訴駁回。
二、訴訟費用1,000元由原告負擔。
    事實及理由
一、原告主張：兩造原為友人，被告前因積欠台北富邦商業銀行
    新臺幣（下同）56,458元之信用卡消費款及96年度全期汽車
    燃料使用費4,800元未繳納，乃將繳費單據交由原告分別於9
    6年6月25日、96年7月8日代為繳納完畢。然原告多次催請被
    告返還，被告均置之不理，爰依「不當得利」之法律關係提
    起本訴，請求被告返還前開款項等語。並聲明：被告應給付
    原告61,258元，及自起訴狀繕本送達翌日起至清償日止，按
    週年利率5%計算之利息。
二、被告則以：兩造間並非朋友，前開二筆款項均是被告自行繳
    納。目前持前一張收據正本，至於後一張收據為感熱紙己經
    過久不清楚而丟了。原告雖提出「補製」之前一張繳費單據
    影本為證，但其並未持收據正本，而後一張並非正本，且繳
    費日期已逾期限半年，又在原告在監期間繳納之疑，本不足
    以證明原告有代被告繳納前開款項之事實等語置辯，求原告
    之訴駁回。
三、本院之判斷：
　㈠按當事人主張有利於己之事實者，就其事實有舉證之責任。
    民事訴訟法第277條本文規定甚明。故民事訴訟如係由原告
    主張權利者，應先由原告負舉證之責，若原告「先不能」舉
    證，以證實自己主張之事實為真實，則被告就其抗辯事實即
    令不能舉證，或其所舉證據尚有疵累，亦應駁回原告之請求
    ，此有最高法院74年度台上字第913號民事裁判可資參照。
    又事實有常態與變態之分，其主張「常態」事實者無庸負舉
    證責任；反之，主張「變態」事實者，則須就其所主張之事
    實負舉證責任（最高法院105年度台簡上字第16號民事裁判
    要旨參照）。
  ㈡經查：
　⒈前一張部分，照原告自陳，事實是被告將繳費單據交由原告
    代為向金融機構如數繳納完畢。如果當真的話，則彼此間應
    該形成一定之法律關係，以為彼此權利義務之依據，首待究
    明（與原告本訴依據之無法律關係的不當得利請求，顯有矛
    盾）。準此以解，如果說彼此是該當「委任」契約關係的話
    ，依照民法第528條規定：「稱委任者，謂當事人約定，一
    方委託他方處理事務，他方允為處理之契約。」以及第546
    條第1項規定；「受任人因處理委任事務，支出之必要費用
    ，委任人應償還之……。」適用，那麼原告於受任代被告處理
    繳費事務所支出之必要費用即該單據費用完畢時，被告依法
    當負如數償還之責，與原告本訴所依之「不當得利」，抑或
    返還借款之「借貸（民法第474條規定」法律關係），概無
    關涉，應無疑義，原告應是誤解所致。只是，當原告對被告
    行使此償還請求權而提起訴訟時，是為有利於已事實之主張
    ，參上述判解，應舉完納之繳費收據正本為憑以證明之。然
    而如今，該級費收據「正本」確由被告持有當庭呈閱，原告
    不爭執。對此，原告稱是於其繳完後交回給被告收執使然。
    就照這樣來論，原告此項「交回行為」在意思表示的解釋（
    民法第98條規定參照），本院認為應構成之法律關係有二。
    ㈠原告已免除（民法第343條規定參照）對被告此項委任關係
    之請求權，衡情正是為「常態」，因此事後不得再對被告此
    關係請求返還；不然，原告為何在未收回代繳款項前將之交
    給被告收執。若不是為這個意思效果之解釋，原告反而主張
    交回時彼此另有約定之法律關係，譬如有借貸契約存在的話
    ，自應由原告就此新形成而屬「變態」之借貸等有利事實，
    負舉證之責。但原告始終舉事後「補制」之繳費收據影本（
    卷9頁）為憑，要證明其有代為繳納之事實，縱然認定為真
    ，也無解於其已交回正本收據給被告所產生之法律效果：已
    免除此項代繳費用之返還請求權。㈡又原告主張彼此間為有
    親屬間之（朋友）關係情況下，則其代繳該當構成民法第31
    1條規定所謂：「債之清償，得由第三人為之。」亦即原告
    為此之第三人，同意替被告之前一張債務為清償，所以自願
    代被告向金融機構為繳納還債。照此，原告本來可執此完納
    之該收據正本，憑以向被告請求如數返還（除非被告舉證推
    翻之，此為有利於被告，故應由被告負舉證之責）。然由於
    事後原告已交回給被告收執，一如前述，則該當民法第301
    條規定所謂：「第三人與債務人訂立契約承擔其債務者，非
    經債權人承認，對於債權人不生效力。」換言之，該第三人
    之原告與債務人之被告彼此間，就此可解為彼此間訂此承擔
    債務契約，所以才將收據交回給被告收執。否則，對此交回
    行為，何以解釋之，亦為有利於原告之變態事實，亦應由原
    告就此負舉證之責。
　⒉綜上，原告因未能執前一張收據「正本」在手為憑，反而自
    承已交回被告收執，因此該當委任法律關係下之免除被告債
    務，或自願同意承擔債務之法律效果。如不然，即應就有利
    之變態事實舉證以實之。因原告堅持以視訊方式辯結，致本
    院不能行實質直接審理程序，有礙當庭辯論，故本院終不能
    為其利認定。是故，被告所辯自行繳納之可信度如何，在原
    告無從先為利己變態事實之舉證責任情況下，本院已無置喙
    餘地與必要，併此敘明。
　㈢後一張部分。據原告所提之收據日期為97年7月8日（卷10頁
    繳納通知書影本），正是其在監執行時期，並無爭議（卷51
    頁筆錄）。對此，原告稱此收據日期是超商店員蓋錯，正確
    繳款日是其在監執行前的96年繳費期限（96年7月1 至7月31
    日）以前，亦屬反常之變態事實。因距今己有14年之久，要
    如原告所請調閱當初錄影資料為證，依金融機構安全維護管
    理辦法第5條之規定，金融機構營業處所裝設之監視錄影系
    統所錄影像，僅需保存2至6個月之規定，顯然已事實上不能
    ，故本院當無調查必要。因此，原告執此有疑點收據以為證
    ，既然已無從證明釐清其確實於96年之7月間之正常繳費期
    限內持據繳款一事，則本院亦不能為有利之認定。雖然，被
    告一反持有前一張收據正本之相同心態情況，辯稱因屬感熱
    紙而不明，所以將之丟棄的說法，甚為異常，衡情虛偽不實
    之可能極高。但因原告舉證責任未盡，如前所述，因此被告
    所辯縱顯瑕疵，在無從行實質辯論程序清況下，本院仍不能
    為其有利認定。
四、綜上所述，原告因所執前一張非收據正本（反由被告持有）
    ，又未就變態之有利事實負舉證責任；而後一張收據本身（
    無關正本或影本，因為被告未執有正本）之證明力有瑕疵，
    從而要依不當得利或其他法律關係，訴請被告返還如聲明所
    示，為無理由，應予駁回。
五、本件事證已臻明確，兩造其餘攻擊防禦方法及所提之證據，
    經審酌後均與判決之結果不生影響，爰不另一一論述，併此
    敘明。　　
六、訴訟費用負擔之依據︰民事訴訟法第78條。
中　　華　　民　　國　　111 　年　　11　　月　　17　　日
                  屏東簡易庭  法　官  藍家慶
以上為正本，係照原本作成。
如不服本判決，應於判決送達後20日內，以判決違背法令為理由
，向本院提出上訴狀並表明上訴理由（上訴理由應表明：一、原
判決所違背之法令及具體內容；二、依訴訟資料可認為原判決有
違背法令之具體事實），如未表明上訴理由者，應於上訴後20日
內向本院提出上訴理由書。如委任律師提起上訴者，應一併繳納
上訴審判裁判費。　　　　　　　　　
中　　華　　民　　國　　111 　年　　11　　月　　17　　日
            　　　　　　　　　書記官  鍾嘉芸